臺灣高等法院刑事判決
110年度上易字第478號
上  訴  人  臺灣基隆地方檢察署檢察官
被      告  簡俊翔

                    籍設基隆市○○區○○路0號(基隆○○○○○○○○信義辦公室)

選任辯護人  吳誌銘律師（法扶律師）      
上列上訴人因被告違反毒品危害防制條例案件，不服臺灣基隆地
方法院109年度易字第598號，中華民國109年12月28日第一審判
決（聲請簡易判決處刑案號：臺灣基隆地方檢察署109年度毒偵
字第1308、1439號），提起上訴，本院判決如下：
    主  文
上訴駁回。
    理  由
一、本案經本院審理結果，認第一審判決以檢察官提起之公訴，
    有起訴之程序違背規定之情事，對被告甲○○為公訴不受理之
    諭知，核無不當，應予維持，並引用第一審判決書記載之理
    由（如附件）。
二、檢察官上訴意旨略以：被告前因施用毒品案件，經臺灣基隆
    地方檢察署檢察官分別以107年度毒偵字第2355號、108年度
    毒偵字第523、1374號為附命戒癮治療之緩起訴處分，上開3
    案分別於民國107年12月18日、108年4月24日及108年9月11
    日確定，緩起訴期間分別自107年12月18日起至109年6月17
    日止、108年4月24日起至110年4月23日止及108年9月11日起
    至110年9月10日止（嗣因於緩起訴期間故意更犯有期徒刑以
    上刑之罪，經檢察官提起公訴，經該署檢察官撤銷上開緩起
    訴處分，戒癮治療尚未完成）等情，有全國刑案資料查註表
    1份在卷可佐。然被告前既經該署檢察官為「附命戒癮治療
    之緩起訴處分」確定，復於3年內再犯本2案施用第二級毒品
    罪，其施用毒品之行為業無再經觀察、勒戒或強制戒治之必
    要。原審逕為不受理判決，適用法律容有違誤，請撤銷原判決
    ，更為適當合法判決云云。
三、按起訴之程序違背規定者，法院應諭知不受理之判決；又對
    於原審諭知不受理之判決上訴時，第二審法院認其為無理由
    而駁回上訴，得不經言詞辯論為之，刑事訴訟法第303條第1
    款、第372條分別定有明文，且依同法第364條規定，於第二
    審之審判準用之。此所稱之起訴之程序違背規定，係指檢察
    官提起公訴之訴訟行為於程序上有違法律之規定而言。而提
    起公訴之訴訟行為是否於程序上有違法律規定，原則上，固
    是以起訴時所存在之事項及法律規定為判斷，惟檢察官起訴
    後始發生之情事變更事由，致法院不能為實體審理及判決亦
    屬「起訴之程序違背規定」。修正後毒品危害防制條例第20
    條第3項規定之「3年後再犯」，只要本次再犯（不論修正施
    行前、後）距最近1次觀察、勒戒或強制戒治執行完畢釋放
    後，已逾3年者，即該當之，不因其間有無犯第10條之罪經
    起訴、判刑或執行而受影響，此為最高法院之統一見解。又
    本次修正之毒品危害防制條例第35條之1定有過渡條款，其
    本文第2款前段僅規定：「審理中之案件，由法院或少年法
    院（地方法院少年法庭）依修正後規定處理。」其立法說明
    雖謂：「若該等案件於修正施行前已繫屬於法院或少年法院
    （地方法院少年法庭）者，為求程序之經濟，法院或少年法
    院（地方法院少年法庭）應依修正施行後之規定處理，即應
    依職權為觀察、勒戒或強制戒治之裁定。」等語，顯未顧及
    現行毒品政策對於施用毒品者，係採「觀察、勒戒或強制戒
    治」（即機構內處遇）及毒品危害防制條例第24條「附命完
    成戒癮治療緩起訴」（即機構外處遇）之雙軌制治療處遇，
    暨本次修正之毒品危害防制條例第24條已擴大對施用毒品者
    ，能視個別情況給予繳納處分金、義務勞務、心理輔導或其
    他預防再犯措施等顯然對被告較為有利之多元化緩起訴處遇
    精神。故法院若認檢察官未及審酌被告有無不適合附命完成
    戒癮治療等緩起訴處分情形，倘逕予裁定觀察、勒戒，對被
    告顯然不利或有失公平，而宜由檢察官再行斟酌者，即應認
    起訴違背規定且無從補正而判決不受理。從而，解釋修正後
    毒品危害防制條例第35條之1第2款前段所稱「依修正後規定
    處理」，就本次再犯第10條之罪，距最近1次觀察、勒戒或
    強制戒治執行完畢釋放後，已逾3年者，法院得視個案情形
    ，就依職權裁定令被告入勒戒處所觀察、勒戒，或依刑事訴
    訟法第303條第1款規定為不受理之判決，擇一適用，亦為最
    高法院邇來之一致見解（最高法院109年度台抗字第1771號
    裁定意旨參照）。
四、本院查：
　㈠被告甲○○前因施用毒品案件，經臺灣基隆地方檢察署檢察官
    聲請，為原審法院裁定送觀察、勒戒後，認無繼續施用毒品
    之傾向，並於106年3月27日執行完畢並釋放出所，且由檢察
    官以106年度毒偵字第385號為不起訴處分（見本院卷第30、
    45頁之本院被告前案紀錄表）。被告又因施用毒品案件，經
    同署檢察官分別以107年度毒偵字第2355號、108年度毒偵字
    第523、1374號為附命戒癮治療之緩起訴處分確定（緩起訴
    期間分別自107年12月18日起至109年6月17日止、自108年4
    月24日起至110年4月23日止、自108年9月11日起至110年9月
    10日止），嗣因於上開緩起訴期間內，故意更犯有期徒刑以
    上刑之罪，經檢察官聲請簡易判決處刑，並撤銷上開緩起訴
    處分，被告因而未完成戒癮治療等節，有本院被告前案紀錄
    表及108年度撤緩字第343、344、345號撤銷緩起訴處分書在
    卷可稽（見本院卷第31-32頁，109年度毒偵字第1308號卷第
    105-108頁），無從認其已接受等同於「觀察、勒戒」之處
    遇。
　㈡被告為本案施用毒品之時間即109年7月24日、同年8月11日下午
    5時許採尿回溯96小時內之某時，距其最近1次觀察、勒戒完
    畢釋放之106年3月27日，已逾3年。揆諸前揭說明，依修正
    後之毒品危害防制條例第20條第3項、第24條等規定，檢察
    官得基於一次性之整體規劃而重啟處遇程序，視被告個案情
    形，是否適合「觀察、勒戒或強制戒治」或給予「附命完成
    戒癮治療緩起訴處分」之機會。檢察官未予審酌有無對被告
    附命完成戒癮治療之緩起訴處分之可能，逕予起訴，法院無
    從替代檢察官為上開合義務性之裁量處遇，原審認本案適用
    新法規定，認其起訴程序違背規定，不經言詞辯論諭知公訴
    不受理，核其認事用法並無違誤。檢察官提起本件上訴為無
    理由，應予駁回，且不經言詞辯論為之。
據上論斷，應依刑事訴訟法第368條、第372條、第373條，判決
如主文。
本案經檢察官林姿妤聲請簡易判決處刑、提起上訴。
中　　華　　民　　國　　110 　年　　4 　　月　　21　　日
                  刑事第二十三庭審判長法　官  許永煌
                                      法　官  雷淑雯
                                      法　官  吳定亞
以上正本證明與原本無異。
不得上訴。
                                      書記官  郭侑靜
中　　華　　民　　國　　110 　年　　4 　　月　　22　　日
附件： 
臺灣基隆地方法院刑事判決              109年度易字第598號
公　訴　人　臺灣基隆地方檢察署檢察官
被　　　告　甲○○　男　(民國00年0月0日生)
                    身分證統一編號：Z000000000號
                    籍設基隆市○○區○○路0號(基隆○○
                        ○○○○○○信義辦公室)
                    居基隆市○○區○○街000號4樓
                  （現另案於法務部○○○○○○○執行中）
上列被告因違反毒品危害防制條例案件，經檢察官聲請以簡易判
決處刑（109年度毒偵字第1308號、第1439號），本院認不宜以
簡易判決處刑，改依通常程序審理，並判決如下：
    主  文
本件公訴不受理。
    理  由
一、聲請簡易判決處刑意旨略以：被告甲○○分別為下列行為：㈠
    於民國109年7月24日中午12時許，在基隆市○○區○○街000號4
    樓居處，以將第二級毒品甲基安非他命置於玻璃球吸食器內
    ，再以火加熱燒烤吸食所產生煙霧之方式，施用甲基安非他
    命1次。嗣因其係列管之毒品人口，經警通知而於同年7月25
    日上午11時許採尿送驗，結果呈安非他命、甲基安非他命陽
    性反應而查獲。㈡於同年8月11日下午5時許採尿回溯96小時內
    之某時，在不詳處所，以不詳方式，施用甲基安非他命1次
    。嗣因另案為警拘提，於同年8月11日下午5時許經其同意採
    尿送驗，結果呈甲基安非他命（聲請簡易判決處刑書贅載安
    非他命）陽性反應而查獲。因認被告涉犯毒品危害防制條例
    第10條第2項之施用第二級毒品罪嫌（共2罪）等語。
二、簡易判決處刑之聲請，與起訴有同一之效力；起訴之程序違
    背規定者，應諭知不受理之判決，並得不經言詞辯論為之，
    刑事訴訟法第451條第3項、第303條第1款、第307條分別定
    有明文。
三、施用毒品案件訴追條件之說明：
  ㈠毒品危害防制條例第20條、第23條、第24條等規定業於109年
    1月15日修正公布，其中第20條、第23條自同年7月15日生效
    施行，第24條之生效施行日期則由行政院定之，現尚未生效
    施行。又依109年1月15日增訂之同條例第35條之1第1、2款
    之規定，上揭新法生效施行後，於生效施行前犯該條例第10
    條第1、2項之施用第一、二級毒品罪之案件，偵查中由檢察
    官依修正後規定處理，審判中由法院或少年法院（地方法院
    少年法庭）依修正後規定處理。故上揭新法生效施行後，犯
    該條例第10條第1、2項之施用第一、二級毒品罪者，不論係
    修正前、後所犯，審判中均應由法院依修正後規定處理，先
    予敘明。
  ㈡犯施用第一級、第二級毒品之罪者，檢察官應聲請法院裁定
    ，令被告入勒戒處所觀察、勒戒，其期間不得逾2月；又觀
    察、勒戒或強制戒治執行完畢釋放後，3年後再犯施用第一
    級、第二級毒品之罪者，仍應依上開規定進行觀察、勒戒之
    程序。毒品危害防制條例第20條第1項及第3項分別定有明文
    。次按毒品危害防制條例於87年修訂施行後，對於施用毒品
    者已肯認具有「病患性犯人」之特質，嗣於97年再新增同條
    例第24條附命完成戒癮治療緩起訴制度，期能藉由機構外之
    完整醫療體系，提供毒癮戒治者合法妥適之治療，再以事後
    密集之監控措施防止施用毒品者再犯，而確立「附命完成戒
    癮治療緩起訴處分（下稱「附命緩起訴」）」及「觀察、勒
    戒或強制戒治」雙軌治療模式。而於109年1月15日修正公布
    、同年7月15日施行之毒品危害防制條例第20條第3項規定，
    犯第10條之罪於觀察、勒戒或強制戒治執行完畢釋放後，「
    3年後」再犯第10條之罪者，適用本條前2項之規定。上開規
    定將原條文之再犯期間由「5年」改為「3年」，係鑑於採取
    傳統刑事機構式處遇，將施用毒品者當作「犯人」處理，其
    施用人數及再犯率仍高，將施用毒品者監禁於監獄內，僅能
    短期間防止其接觸毒品，因慣用毒品產生之「心癮」根本無
    法根除，並慮及該條例施行多年累積之戒毒經驗及實效，暨
    逐步擴充之醫療、戒癮機構、專業人力、社區支援系統等資
    源，尤以本次該條例第24條修正，擴大檢察官對施用毒品者
    附條件緩起訴處分之範圍，使其能視個案具體情形給予適當
    多元社區處遇。準此，本次修正後對於施用毒品者之思維，
    自應與時俱進，擺脫以往側重於「犯人」身分之處罰，著重
    其為「病患」之特質，並以「治療」疾病為出發點，重新評
    價前揭所謂「3年後再犯」之意義。而對於施用毒品者之治
    療方式，有機構外之處遇（如自行赴醫院戒癮、「附命緩起
    訴」等），或機構內之觀察、勒戒或強制戒治，至對施用毒
    品者科以刑罰，無非在運用刑罰之一般預防功能以嚇阻毒品
    之施用，惟因刑罰涉及人身自由及基本權，故於施用毒品初
    犯時皆以傳統之機構外或機構內處遇方式治療，如再施用毒
    品時，始科以刑事責任，一則懲罰其未具悔悟之心，再則以
    刑罰方式形成施用者之心理強制，以減少其毒品之施用，遏
    止其一犯再犯。而當刑罰處遇仍不能有效幫助施用毒品者改
    善惡習時，即表示無法以此方式發揮治療效果，若繼續施以
    刑罰只具懲罰功能，不僅無法戒除其毒癮，更漸趨與社區隔
    離，有礙其復歸社會，故對於經監獄監禁處遇後仍再犯之施
    用毒品者，更應恢復以機構內、外之治療協助其戒除毒癮，
    此即本次修正毒品條例第20條第3項關於施用毒品者所謂「3
    年後再犯」係何所指之立法真諦。換言之，除檢察官優先適
    用同條例第24條命附條件緩起訴處分處遇（不論幾犯，亦無
    年限）外，對於施用毒品初犯者，即應適用第20條第1項、
    第2項為機構內之觀察、勒戒或強制戒治；若於上開機構內
    處遇執行完畢釋放後，「3年內再犯」者，依第23條第2項規
    定，應依法追訴；倘於「3年後再犯」，自應再回歸到傳統
    醫療體系機構內重為觀察、勒戒或強制戒治之治療。綜上，
    現行毒品危害防制條例既認施用毒品者具有「病患性犯人」
    特質，強調「治療勝於處罰」、「醫療先於司法」，對於第
    20條第3項及第23條第2項所謂「3年後（內）再犯」，自應
    跳脫以往窠臼，以「3年」為期，建立「定期治療」之模式
    。準此，第20條第3項規定中所謂「3年後再犯」，只要本次
    再犯（不論修正施行前、後）距最近1次觀察、勒戒或強制
    戒治執行完畢釋放，已逾3年者，即該當之，不因其間有無
    犯第10條之罪經起訴、判刑或執行而受影響（最高法院刑事
    大法庭109年度台上大字第3826號裁定意旨參照）。
  ㈢修正前毒品危害防制條例第24條第1項明定「本法第20條第1
    項及第23條第2項之程序，於檢察官先依刑事訴訟法第253條
    之1第1項、第253條之1之規定，為附命完成戒癮治療之緩起
    訴處分時，或於少年法院（地方法院少年法庭）認以依少年
    事件處理法程序處理為適當時，不適用之」，亦即檢察官對
    施用毒品之被告得為「附命緩起訴」，而排除觀察、勒戒等
    處遇及起訴規定之適用，而檢察官得為「附命緩起訴」處分
    之對象，當包括「初犯及3年後再犯」、「3年內再犯」之施
    用毒品者。若上開「附命緩起訴」經撤銷時，自應回復為原
    緩起訴處分不存在時之狀態，檢察官仍應依修正後毒品危害
    防制條例第20條第1項或第23條第2項之規定，分別視其為「
    初犯及3年後再犯」或「3年內再犯」之施用毒品者，而決定
    適用觀察、勒戒等處遇或起訴之程序。至修正前同條例第24
    條第2項規定：「前項緩起訴處分（即「附命緩起訴」），
    經撤銷者，檢察官應『依法追訴』」，法文既非「依法起訴」
    ，並參考刑事訴訟法第1條第1項規定：「犯罪，非依本法或
    『其他法律』所定之訴訟程序，不得『追訴』、處罰」，且「刑
    罰」及「保安處分」同為犯罪之法律效果，則「依法追訴」
    ，除指檢察官適用刑事訴訟法所定之起訴程序外，尚包括修
    正前（後）毒品危害防制條例第20條第1項所定觀察、勒戒
    程序。此與修正後毒品危害防制條例第23條第2項規定「觀
    察、勒戒或強制戒治執行完畢釋放後，3年內再犯第10條之
    罪者，檢察官或少年法院（地方法院少年法庭）應『依法追
    訴』或裁定交付審理。」因與同條例第20條第3項配合之結果
    （即觀察、勒戒等處遇執行完畢釋放後，3年後再犯第10條
    之罪，始得重行觀察、勒戒），所稱「依法追訴」，無從包
    括聲請觀察、勒戒者有別，尚不得援引修正後毒品危害防制
    條例第23條第2項之規定，而謂修正前毒品危害防制條例第2
    4條第2項之「依法追訴」，必排除修正後毒品危害防制條例
    第20條聲請觀察、勒戒規定之適用。且修正前毒品危害防制
    條例第24條第2項所稱「緩起訴處分」經撤銷者，其撤銷原
    因非一，若係因違法或不當經再議程序，由上級檢察機關撤
    銷時，本應回復未為緩起訴處分前之狀態，由檢察官續行偵
    查，視個案之證據，為適當之處分，要不得強解為應「依法
    起訴」，認無再次聲請法院裁定觀察、勒戒之必要（最高法
    院109年度台上大字第3536號提案裁定肯定說意旨參照）。
  ㈣修正後毒品危害防制條例第20條第3項、第23條第2項均以「『
    觀察、勒戒或強制戒治執行完畢』釋放後」，據以計算該「3
    年後」、「3年內」期間。是欲適用上揭2項規定，自以觀察
    、勒戒等處遇「執行完畢」並釋放為其前提。苟觀察、勒戒
    等處遇尚未執行完畢，自無從起算該「3年」期間，即無該2
    項規定之適用。如被告經「附命緩起訴」之該次施用第一級
    、第二級毒品犯行（即前案），前無施用第一級、第二級毒
    品紀錄，致其未曾受觀察、勒戒等處遇。後案又係在「附命
    緩起訴」經撤銷確定後再犯，與修正後毒品危害防制條例第
    23條第2項、修正前同條例第24條第2項之要件均不相符，自
    無從適用上述2項規定追訴處罰甚明。且由毒品危害防制條
    例之立法過程觀之，立法者顯然有意藉由觀察、勒戒等處遇
    ，替代刑罰之功能，而與直接起訴之刑罰相較，觀察、勒戒
    等處遇應屬對被告較為有利之處遇方式，至為顯然。再者，
    「戒癮治療」始為「附命緩起訴」之核心治療方式，並得取
    代觀察、勒戒等處遇，故被告在「戒癮治療」完成前，仍難
    謂得與觀察、勒戒等處遇「已執行完畢」等同視之，若「附
    命緩起訴」經撤銷，被告之「戒癮治療」並未完成，自與觀
    察、勒戒等處遇執行完畢有別。且依現行實務見解，毒品危
    害防制條例第20條第3項規定中所謂「3年後再犯」，只要本
    次再犯（不論修正施行前、後）距最近1次觀察、勒戒或強
    制戒治執行完畢釋放，已逾3年者，即該當之，不因其間有
    無犯同條例第10條之罪經起訴、判刑或執行而受影響，亦即
    修正後毒品危害防制條例就施用毒品之犯行，係以被告是否
    曾經接受觀察、勒戒等處遇，而非以其是否曾因施用毒品經
    追訴處罰，為其追訴條件，縱被告前案係經追訴處罰，而後
    案於緩起訴處分確定3年內，再犯施用毒品罪，其前既未曾
    受觀察、勒戒處分，基於平等原則，仍應為相同處理。末依
    修正後毒品危害防制條例第24條規定，檢察官可依刑事訴訟
    法第253條之2第1項第4款至第6款或第8款規定，為各項附條
    件之緩起訴處分，不限於修正前同條項所定「附命戒癮治療
    」之緩起訴處分，以使毒品施用者獲得有利於戒除毒品之適
    當處遇；修正後同條第2項亦規定：「前項緩起訴處分，經
    撤銷者，檢察官應繼續偵查或起訴。」依該規定之立法理由
    ，前案於撤銷緩起訴處分後，仍有同條例第20條所定觀察、
    勒戒等處遇制度之適用，故新法所定之附條件緩起訴處分與
    觀察、勒戒等處遇，已無法相提並論，無從視為事實上已接
    受等同於「觀察、勒戒」之處遇，雖該條文行政院尚未定施
    行日期，但為利法律銜接，亦宜先予因應，而為相同之解釋
    （最高法院109年度台上大字第3536號提案裁定肯定說意旨
    參照）。
四、經查，被告於上開施用毒品之時間前，最近1次所受之觀察
    、勒戒、強制戒治或完整戒癮治療之處遇，係其因施用毒品
    案件，經本院裁定送觀察、勒戒後，認無繼續施用毒品之傾
    向，於106年3月27日執行完畢，並由臺灣基隆地方檢察署檢
    察官以106年度毒偵字第385號、第576號、106年度毒偵緝字
    第38號為不起訴處分確定，此有臺灣高等法院被告前案紀錄
    表在卷可按。而被告本案被訴施用毒品之時間為109年7月24
    日、同年8月11日下午5時許採尿回溯96小時內之某時，距其
    最近1次觀察、勒戒執行完畢即106年3月27日，均已逾3年，
    縱被告前曾因犯施用毒品罪，經起訴、判刑、執行，或經檢
    察官為附命完成戒癮治療緩起訴處分確定而未完成戒癮治療
    ，揆諸前揭規定及說明，本案仍應依修正後之毒品危害防制
    條例第20條第3項、現行第24條等規定，由檢察官基於一次
    性之整體規劃而重啟處遇程序，視被告之個案情形，是否適
    合觀察、勒戒或強制戒治，或給予被告附命完成戒癮治療緩
    起訴處分之機會。檢察官逕予聲請簡易判決處刑，法院無從
    替代檢察官為上開合義務性之裁量處遇，應認本件起訴程序
    違背規定，且無從補正，爰不經言詞辯論，逕為諭知不受理
    之判決。
據上論斷，應依刑事訴訟法第452條、第303條第1款、第307條，
判決如主文。
本案經檢察官林姿妤聲請簡易判決處刑。
中　　華　　民　　國　　109 　年　　12　　月　　28　　日
                  刑事第四庭　法  官  謝昀芳
以上正本證明與原本無異。　　　　　
如不服本判決應於收受判決後20日內向本院提出上訴書狀，並應
敘述具體理由。其未敘述上訴理由者，應於上訴期間屆滿後20日
內向本院補提理由書（均須按他造當事人之人數附繕本）「切勿
逕送上級法院」。
中　　華　　民　　國　　109 　年　　12　　月　　28　　日
                              書記官　王靜敏